臺灣士林地方法院民事判決　　　　　 99年度重訴更一字第4號
原　　　告　宇　○
　　　　　　己○○
　　　　　　庚○○
　　　　　　癸○○
　　　　　　戊○○
　　　　　　壬○○
　　　　　　辰　○
　　　　　　天○○
　　　　　　亥○○
　　　　　　申○○
　　　　　　地○○○
　　　　　　卯○○
　　　　　　寅○○
　　　　　　未○○
　　　　　　巳○○
　　　　　　午○○
共　　　同
訴訟代理人　陳麗雯律師
原　　　告　乙○○
　　　　　　丁○○　　原住基隆.
　　　　　　　　　　　（現應受.
　　　　　　辛○○
　　　　　　丙○○
　　　　　　子○○　　原住基隆.
　　　　　　　　　　　（現應受.
　　　　　　甲○○
被　　　告　戌○○○
　　　　　　　　　　　　15號.
　　　　　　酉○○
　　　　　　丑○○
共　　　同
訴訟代理人　劉立恩律師
上列當事人間所有權移轉登記等事件，經臺灣高等法院發回更審
，本院於民國100 年6 月15日言詞辯論終結，判決如下：
    主  文
被告應就登記其被繼承人宙○○所有坐落如附表壹所列土地之地
號及面積於辦理繼承登記後，按附表壹所列之各繼承人應繼份為
分割，並將各繼承人應繼份部分之所有權移轉登記與全體原被告
。
被告應將其被繼承人宙○○處分新北市○里區○○里○段玄○○○段四八、四八之一地號土地所得價金，按附表貳所列各繼承人
應得金額給付全體原被告，及自民國九十六年十二月十九日起至
清償日止，按週年利率百分之五計算之利息。
被告應給付全體原被告如附表參所示之金額，及自民國九十六年
十二月十九日起至清償日止，按週年利率百分之五計算之利息。
被告應自民國九十六年十二月十九日起至返還附表肆所示土地予
全體原被告之日止，按月於每月一日給付如附表肆所示之金額。
原告其餘之訴駁回。
訴訟費用由被告負擔六分之一，餘由原告負擔。
本判決第一、二、三及四項，於原告各以新台幣參佰陸拾貳萬元
、新台幣肆佰玖拾參萬元、新台幣貳仟伍佰元為被告供擔保後，
得假執行；但被告如於假執行程序實施前，各以新台幣壹仟零捌
拾伍萬伍仟肆佰壹拾柒元、新台幣壹仟肆佰柒拾玖萬元、新台幣
柒仟參佰陸拾玖元為原告預供擔保，得免為假執行。
原告其餘假執行之聲請駁回。
    事實及理由
壹、程序方面：
一、「訴訟標的對於數人必須合一確定而應共同起訴，如其中一
    人或數人拒絕同為原告而無正當理由者，法院得依原告聲請
    ，以裁定命該未起訴之人於一定期間內追加為原告。逾期未
    追加者，視為已一同起訴。法院為前項裁定前，應使該未起
    訴之人有陳述意見之機會。」，民事訴訟法第56條之1 第1
    項、第2 項分別定有明文。復按「繼承人有數人時，在分割
    遺產前，各繼承人對於遺產全部為公同共有。」「公同共有
    人之權利義務，依其公同關係所由規定之法律或契約定之。
    除前項之法律或契約另有規定外，公同共有物之處分，及其
    他之權利行使，應得公同共有人全體之同意。」，民法第11
    51條、第828 條亦有明文規定，此項規定，依同法第831 條
    規定，於公同共有債權準用之。故繼承人因繼承而取得之遺
    產，於受侵害時，其所生之損害賠償債權，乃公同共有債權
    。如由公同共有人即繼承人中之一人或數人就此項債權為訴
    訟上之請求時，自須得其他繼承人全體之同意，始能謂當事
    人適格無欠缺（最高法院77年度臺上字第66號裁判要旨參照
    ）。查原告主張坐落新北市○里區○○里○段Ｂ○○小段27
    、31、32、33、38、69地號、同段玄○○○段48、48-1地號
    、同段黃○○○段51-2、51-6地號土地，暨門牌號碼新北市
    Ａ○區Ｂ○○6 號（門牌改編為Ｃ○路3 段15號）房屋，為
    兩造共同繼承而公同共有，信託登記於訴外人宙○○（於民
    國96年9 月28日歿）名下，被告為宙○○之繼承人，本院依
    原告宇○、己○○、庚○○、癸○○、戊○○、壬○○、辰
    ○、亥○○、申○○、地○○○、卯○○、未○○、巳○○
    、午○○等之聲請，於97年10月13日依民事訴訟法第56條之
    1 第2 項規定，通知原告乙○○、丁○○、辛○○、丙○○
    、Ｄ○○、甲○○於文到10日具狀陳報是否拒絕同為原告暨
    其理由（卷3 第145 頁），該通知先後於97年10月16日、97
    年12月7 日、97年10月30日、97年10月16日、97年10月30日
    、97年10月30日送達原告乙○○、丁○○、辛○○、丙○○
    、子○○、甲○○，其等未表示意見，而本件訴訟之訴訟標
    的係原告因繼承而公同共有，而有合一確定及共同起訴之必
    要，且原告宇○等提起本件訴訟乃為伸張、防衛其因繼承所
    取得之權利，原告乙○○、丁○○、辛○○、丙○○、Ｄ○○、甲○○復未陳報任何拒絕同為原告之理由，自應認其無
    正當理由拒絕同為原告，本院業於98年1 月12日裁定命原告
    乙○○、丁○○、辛○○、丙○○、Ｄ○○、甲○○應於收
    到送達後7 日內，就本件訴訟追加為原告，逾期未追加視為
    已一同起訴（卷3 第175 頁至第176 頁），合先敘明。
二、按「言詞辯論期日，當事人之一造不到場者，得依到場當事
    人之聲請，由其一造辯論而為判決；不到場之當事人，經再
    次通知而仍不到場者，並得依職權由一造辯論而為判決。前
    項規定，於訴訟標的對於共同訴訟之各人必須合一確定者，
    言詞辯論期日，共同訴訟人中一人到場時，亦適用之。」，
    民事訴訟法第385 條第1 項、第2 項定有明文。本件原告乙○○、丁○○、辛○○、丙○○、Ｄ○○、甲○○未於言詞
    辯論期日到場，核無民事訴訟法第386 條各款所列情形，爰
    依被告之聲請，依上開規定一造辯論而為判決。
三、按訴狀送達後，原告不得將原訴變更或追加他訴，但被告同
    意、請求之基礎事實同一、擴張或減縮應受判決事項之聲明
    、該訴訟標的對於數人必須合一確定時，追加其原非當事人
    之人為當事人者，不在此限，被告於訴之變更或追加無異議
    ，而為本案之言詞辯論者，視為同意變更或追加。經查：
(一)、原告起訴時所列原告原為宇○、己○○、庚○○、癸○○、
    戊○○、壬○○、辰○、亥○○、地○○○、卯○○、未○○、巳○○、午○○等13人，所列被告為戌○○○、Ｅ○○
    、申○○、Ｆ○○、Ｇ○○、Ｈ○○、酉○○、Ｉ○○、丑
    ○○等9 人，訴之聲明為：「1.被告等9 人應就登記其被繼
    承人宙○○所有坐落如起訴狀附表1 （卷1 第18頁至第19頁
    ）所列土地之地號及面積於辦理繼承登記後，按各原告如起
    訴狀附表1 所列之應繼份，將所有權移轉登記與各原告。2.
    被告應將其被繼承人宙○○處分新北市○里區○○里○段玄
    ○○○段48、48-1地號土地所得價金，按起訴狀附表2 （卷
    1 第20頁）所列各原告應得金額給付各原告，及自95年4 月
    26日起至清償日止，按週年利率5%計算之利息。3.被告應支
    付各原告如起訴狀附表3 （卷1 第21頁至第22頁）所示之金
    額，及自起訴狀繕本送達翌日起至清償日止，按週年利率5%
    計算之利息。4.被告應自起訴狀繕本送達翌日起至騰空返還
    如起訴狀附表4 （卷1 第23頁至第24頁）所示土地予各原告
    之日止，按月於每月1 日給付如起訴狀附表4 所示之金額」
    （卷1 第5 頁）。
(二)、嗣原告於97年3 月13日具狀撤回對被告Ｅ○○、申○○、Ｆ
    ○○、Ｇ○○、Ｈ○○、Ｉ○○之訴，並將原列於被告之申
    ○○變更為原告，另變更訴之聲明為：「1.被告應就登記其
    被繼承人宙○○所有坐落如變更當事人暨訴之聲明狀附表1-
    1 （卷2 第40頁至第41頁）所列土地之地號及面積於辦理繼
    承登記後，按各原告於附表1-1 所列之應繼份，將所有權移
    轉登記與各原告。2.被告應將其被繼承人宙○○處分新北市
    ○里區○○里○段玄○○○段48、48-1地號土地所得價金，
    按變更當事人暨訴之聲明狀附表2-1 所列各原告應得金額給
    付各原告，及自95年4 月26日起至清償日止，按週年利率5%
    計算之利息。3.被告應支付各原告如變更當事人暨訴之聲明
    狀附表3-1 （卷2 第42頁至第43頁）所示之金額，及自起訴
    狀繕本送達翌日起至清償日止，按週年利率5%計算之利息。
    4.被告應自起訴狀繕本送達翌日起至騰空返還如變更當事人
    暨訴之聲明狀附表4-1 （卷2 第44頁至第45頁）所示土地予
    各原告之日止，按月於每月1 日給付如變更當事人暨訴之聲
    明狀附表4-1 所示之金額」（卷2 第33頁）。
(三)、原告復於97年3 月19日追加Ｊ○○、乙○○、丁○○、辛○○、丙○○、Ｄ○○、甲○○等7 人為被告，並變更訴之聲
    明為：「1.被告戌○○○、酉○○、丑○○應就登記其被繼
    承人宙○○所有坐落如變更當事人暨訴之聲明二狀附表1-2
    （卷2 第116 頁至第117 頁）所列土地之地號及面積於辦理
    繼承登記後，按變更當事人暨訴之聲明二狀附表1-2 所列之
    各繼承人應繼份為分割，並將各繼承人應繼份部分之所有權
    移轉登記與全體原被告。2.被告戌○○○、酉○○、丑○○
    應將其被繼承人宙○○處分新北市○里區○○里○段玄○○○段48、48-1地號土地所得價金，按變更當事人暨訴之聲明
    二狀附表2-2 （卷2 第118 頁）所列各繼承人應得金額給付
    全體原被告，及自95年4 月26日起至清償日止，按週年利率
    5%計算之利息。3.被告戌○○○、酉○○、丑○○應支付全
    體原被告如變更當事人暨訴之聲明二狀附表3-2 （卷2 第11
    9 頁至第120 頁）所示之金額，及自起訴狀繕本送達翌日起
    至清償日止，按週年利率5%計算之利息。4.被告戌○○○、
    酉○○、丑○○應自起訴狀繕本送達翌日起至騰空返還如變
    更當事人暨訴之聲明二狀附表4-2 （卷2 第121 頁至第122
    頁）所示土地予全體原被告之日止，按月於每月1 日給付如
    如變更當事人暨訴之聲明二狀附表4-2 所示之金額」（卷2
    第107 頁至第108 頁）。
(四)、原告再於97年4 月18日具狀變更Ｊ○○、乙○○、丁○○、
    辛○○、丙○○、Ｄ○○、甲○○等7 人為原告，並變更訴
    之聲明為：「1.被告應就登記其被繼承人宙○○所有坐落如
    變更當事人暨訴之聲明三狀附表1-3 （卷2 第217 頁至第21
    8 頁）所列土地之地號及面積於辦理繼承登記後，按變更當
    事人暨訴之聲明三狀附表1-3 所列之各繼承人應繼份為分割
    ，並將各繼承人應繼份部分之所有權移轉登記與全體原被告
    。2.被告應將其被繼承人宙○○處分新北市○里區○○里○
    段玄○○○段48、48-1地號土地所得價金，按變更當事人暨
    訴之聲明三狀附表2-3 （卷2 第219 頁）所列各繼承人應得
    金額給付全體原被告，及自95年4 月26日起至清償日止，按
    週年利率5%計算之利息。3.被告應支付全體原被告如變更當
    事人暨訴之聲明三狀附表3-3 （卷2 第220 頁至第221 頁）
    所示之金額，及自起訴狀繕本送達翌日起至清償日止，按週
    年利率5%計算之利息。4.被告應自起訴狀繕本送達翌日起至
    騰空返還變更當事人暨訴之聲明三狀附表4-3 （卷2 第222
    頁）所示土地予全體原被告之日止，按月於每月1 日給付如
    變更當事人暨訴之聲明三狀附表4-3 所示之金額」（卷2 第
    213 頁至第214 頁）。
(五)、原告又於97年10月13日具狀撤回Ｊ○○（於90年9 月13日歿
    而無繼承人）之訴，並變更訴之聲明為：「1.被告應就登記
    其被繼承人宙○○所有坐落如變更當事人暨訴之聲明四狀附
    表1-4 （卷3 第132 頁至第133 頁）所列土地之地號及面積
    於辦理繼承登記後，按附表1-4 所列之各繼承人應繼份為分
    割，並將各繼承人應繼份部分之所有權移轉登記與全體原被
    告。2.被告應將其被繼承人宙○○處分新北市○里區○○里
    ○段玄○○○段48、48-1地號土地所得價金，按變更當事人
    暨訴之聲明四狀附表2-4 （卷3 第134 頁）所列各繼承人應
    得金額給付全體原被告，及自95年4 月26日起至清償日止，
    按週年利率5%計算之利息。3.被告應支付全體原被告如附表
    3-4 （卷3 第135 頁至第136 頁）所示之金額，及自起訴狀
    繕本送達翌日起至清償日止，按週年利率5%計算之利息。4.
    被告應自起訴狀繕本送達翌日起至返還附表4-4 （卷3 第13
    7 頁至第138 頁）所示土地予全體原被告之日止，按月於每
    月1 日給付如附表4-4 所示之金額」（卷3 第130 頁）。
(六)、原告於98年5 月19日具狀擴張訴之聲明第2 項為：「被告應
    將其被繼承人宙○○處分新北市○里區○○里○段玄○○○
    段48、48-1地號土地所得價金，按附表2-5 （卷3 第396 頁
    ）所列各繼承人應得金額給付全體原被告，及自95年4 月26
    日起至清償日止，按週年利率5%計算之利息」（卷3 第394
    頁）。
(七)、原告於99年11月3 日具狀追加天○○、寅○○為原告，及於
    100 年3 月15日具狀以附表2-6 更正取代附表2-5 ，而變更
    訴之聲明為：「1.被告應就登記其被繼承人宙○○所有坐落
    如變更當事人暨訴之聲明五狀附表1-5 （卷5 第17至18頁）
    所列土地之地號及面積於辦理繼承登記後，按附表1-5 所列
    之各繼承人應繼份為分割，並將各繼承人應繼份部分之所有
    權移轉登記與全體原被告。2.被告應將其被繼承人宙○○處
    分新北市○里區○○里○段玄○○○段48、48-1地號土地所
    得價金，按民事言詞辯論(一)狀附表2-6 （卷5 第141 頁）所
    列各繼承人應得金額給付全體原被告，及自95年4 月26日起
    至清償日止，按週年利率5%計算之利息。3.被告應給付全體
    原被告如變更當事人暨訴之聲明五狀附表3-5 （卷5 第20頁
    至第21頁）所示之金額，及自起訴狀繕本送達翌日起至清償
    日止，按週年利率5%計算之利息。4.被告應自起訴狀繕本送
    達翌日起至返還如變更當事人暨訴之聲明五狀附表4-5 （卷
    5 第22頁至第23頁）所示土地予全體原被告之日止，按月於
    每月1 日給付如附表4-5 所示之金額。」等語（卷5 第10至
    11、第129 頁）。
(八)、查原告請求之基礎事實同一、該訴訟標的對於數人必須合一
    確定，且被告於訴之變更或追加無異議，而為本案之言詞辯
    論，揆諸前揭說明，應准原告為前述聲明之追加、變更及擴
    張。
貳、實體方面：
一、原告起訴主張：
(一)、緣73年5 月16日被繼承人Ｋ○歿，遺留新北市○里區○○里
    ○段Ｂ○○小段27、31、32、33、38、69地號（下稱系爭27
    、31、32、33、38、69地號土地）、同段玄○○○段48、48
    -1地號（下稱系爭48、48-1地號土地）、同段黃○○○段51
    -2、51-6地號（下稱系爭51-2、51-6地號土地）等土地為遺
    產，查Ｋ○之配偶早於57年5 月16日歿，二人育有訴外人即
    長女Ｌ○○、長子Ｍ○○、次子宙○○、次女宇○、三子Ｎ
    ○○、五女Ｏ○○、養女Ｐ○等7 人，其中養女Ｐ○於37年
    4 月12日歿，均無子嗣可為繼承人，五女Ｏ○○於64年6 月
    12日歿，繼承人為原告庚○○、癸○○、戊○○、己○○、
    壬○○，故被繼承人Ｋ○之繼承人應包括訴外人Ｌ○○、Ｍ
    ○○、宙○○、Ｎ○○、原告宇○，應繼承各6 分之1 ，及
    原告庚○○、癸○○、戊○○、己○○、壬○○，應繼分各
    30 分 之1 。嗣訴外人Ｌ○○於79年4 月6 日歿，其配偶亦
    於86年4 月17日歿，繼承人為原告辛○○、丙○○、乙○○
    、子○○、丁○○、甲○○等6 人（另有Ｊ○○於90年9 月
    13日歿而無繼承人），應繼分各36分之1 ；訴外人Ｍ○○於
    93年8 月3 日歿，繼承人為其配偶即原告辰○、天○○、亥
    ○○、收養宙○○之次女申○○等4 人，應繼份各24分之1
    ；訴外人宙○○於96年9 月28日歿，繼承人為其配偶即被告
    戌○○○、酉○○、丑○○等3 人（另Ｅ○○、Ｆ○○、Ｑ
    ○○、Ｈ○○、Ｉ○○等5 人拋棄繼承），應繼承各18分之
    1 ；訴外人Ｎ○○於95年4 月4 日歿，繼承人為其配偶即原
    告地○○○、卯○○、寅○○、未○○、巳○○、午○○等
    6 人，應繼分各36分之1 。
(二)、被繼承人Ｋ○於73年5 月16日去世時，繼承人之教育程度或
    為不高，或為年幼不經世事，例如Ｏ○○已於64年間去世，
    由Ｏ○○之子女原告庚○○等5 人代位繼承，惟除庚○○已
    成年外，其餘癸○○等4 人均為12至19歲之未成年人，當時
    繼承人中之訴外人宙○○自願負起繼承遺產之全部事宜，基
    於親屬關係之信賴，其他繼承人不疑有他，認為訴外人宙○○將會依原告等最大利益處理遺產相關事宜，而同意全權交
    由訴外人宙○○處理，此可視為其他繼承人將本身所應繼之
    遺產信託訴外人宙○○代為管理，兩者間應成立信託關係，
    並無被告所稱其餘繼承人均拋棄繼承之情形。此觀諸訴外人
    宙○○於88年7 月23日間，以申請人名義，向地政機關申請
    將遺產中之系爭51-2、51-6地號土地辦理公同共有登記予全
    體繼承人，即知訴外人宙○○受原告等代為處理遺產繼承之
    事實；相較於73年12月18日宙○○1 人以繼承為原因所為登
    記至88年8 月10日全體繼承人以繼承為原因辦理公同共有之
    登記，兩次登記時間相距在地政事務所銷毀登記申請書之時
    限15年之內，若原告等係拋棄繼承，而宙○○無相關資料，
    以致於宙○○無法1 人以繼承為原因之登記，其應向地政事
    務所調閱前次登記之資料，並用以辦理宙○○1 人以繼承為
    原因之登記，而非辦理公同共有之登記，顯見被告所主張原
    告等拋棄繼承之資料根本不存在，原告等未曾為拋棄繼承；
    被告主張原告拋棄繼承之證據即地政事務所登記簿謄本資料
    顯示，Ｋ○之繼承人所為之繼承登記，同時有以宙○○1人
    及與其餘繼承人公同共有兩種，則究竟宙○○之兄弟姐妹是
    否有拋棄繼承，從地政事務所之登記謄本無法判斷，被告自
    應提出其他證據證明，否則被告即屬未盡舉證責任，其不利
    益應由被告負擔。
(三)、又原告至96年間方知訴外人宙○○未得其他繼承人同意，擅
    自於95年4 月26日將系爭48、48-1地號土地以2 千958 萬元
    之價格售予訴外人Ｒ○○，惟未將取得價款分予其他繼承人
    ，原告得知訴外人宙○○出售系爭48、48-1地號土地等情事
    後，即向訴外人宙○○為終止信託關係之意思表示，請求返
    還其他信託財產，並請求訴外人宙○○因處分信託財產所得
    利益就其應繼分範圍內給付，惟遭訴外人宙○○拒絕。嗣後
    訴外人Ｍ○○之繼承人即原告辰○等人、訴外人Ｎ○○之繼
    承人即原告地○○○等人，與訴外人宙○○於96年4 月17日
    成立和解之和解書上明載「土地管理費」，本案信託關係發
    生於信託法公布施行之前，依實務之見解，宙○○與其他繼
    承人間雖無書面契約，但可由宙○○實際取得超過本身得以
    行使經濟目的之權利，且宙○○與他繼承人簽立之和解書載
    明「土地管理費」，顯見當初宙○○係代其他繼承人管理應
    繼之土地而有信託關係顯然存在，嗣訴外人宙○○於96年9
    月28日死亡，信託關係當然消滅。
(四)、再訴外人宙○○將系爭31、32、33地號土地挪為己用，將其
    上門牌號碼新北市○里區○○路○ 段15號建物（下稱系爭房
    屋）供其家族使用迄今，並未給付原告任何費用，宙○○及
    被告之使用不符信託之目的，其因無償使用致信託人無法收
    益，原告得請求返還不當得利；按原告所查同屬Ａ○區都市
    計畫區內系爭土地附近之房屋租金每月最少也有500 元/ 坪
    ，且全Ａ○區不分區整層住家每月租金平均為406 元/ 坪，
    又系爭31、32、33地號土地之公告現值為7 千900 元/ 平方
    公尺（96年1 月公告現值，參土地謄本），而申報地價卻僅
    為新台幣1 千760 元/ 平方公尺，公告現值較申報地價高4.
    5 倍，顯見宙○○及被告係低報地價以避免繳交地價稅，參
    諸系爭房屋坐落於Ａ○鄉最繁榮的大馬路旁，其交通方便、
    商業繁榮，如以申報地價計算租金對全體繼承人並不公平，
    而原告所提出附表4-5 每月租金以每坪每月100 元計算，每
    月租金僅1 萬4 千777 元，原告請求之金額屬可接受之範圍
    ，且已考量雙方為親屬關係而予以酌減，應予準許。
(五)、訴外人宙○○與他繼承人之信託關係業已消滅，系爭信託財
    產不屬於繼承財產，被告為訴外人宙○○之繼承人，除有拋
    棄繼承或限定繼承之情形外，對於訴外人宙○○之債權債務
    關係依法應負責任，爰請求被告返還信託物、分割遺產後給
    付原告之應繼分，並給付不當得利之損害賠償。
(六)、聲明：
１、被告應就登記其被繼承人宙○○所有坐落如變更當事人暨訴
    之聲明五狀附表1-5 （卷5 第17至18頁）所列土地之地號及
    面積於辦理繼承登記後，按附表1-5 所列之各繼承人應繼份
    為分割，並將各繼承人應繼份部分之所有權移轉登記與全體
    原被告。
２、被告應將其被繼承人宙○○處分新北市○里區○○里○段玄
    ○○○段48、48-1地號土地所得價金，按民事言詞辯論(一)狀
    附表2-6 （卷5 第141 頁）所列各繼承人應得金額給付全體
    原被告，及自95年4 月26日起至清償日止，按週年利率5%計
    算之利息。
３、被告應給付全體原被告如變更當事人暨訴之聲明五狀附表3-
    5 （卷5 第20頁至第21頁）所示之金額，及自起訴狀繕本送
    達翌日起至清償日止，按週年利率5%計算之利息。
４、被告應自起訴狀繕本送達翌日起至返還如變更當事人暨訴之
    聲明五狀附表4-5 （卷5 第22頁至第23頁）所示土地予全體
    原被告之日止，按月於每月1 日給付如附表4-5 所示金額。
５、訴訟費用由原告負擔6 分之4 ，餘由被告負擔。
６、原告願供擔保，請准宣告假執行。
二、被告則辯以：
(一)、原告主張被繼承人Ｋ○去世時，其他繼承人或教育程度不高
    ，或年幼不經世事，因此全權委託宙○○辦理遺產繼承，兩
    者應成立信託關係，被告否認，且原告就信託關係之要素（
    諸如：當事人有哪些人？何時簽訂？信託之標的？有無對價
    ？）均未加以主張，顯係臨訟杜撰，迄今亦未舉證。73年被
    繼承人Ｋ○去世時，繼承人Ｌ○○、Ｍ○○、宙○○、Ｎ○○、宇○，均為國校畢業，教育程度相若，且於73年時，其
    中最年輕之Ｎ○○亦已56歲，原告稱其等「年幼不經世事」
    ，顯然與事實不符。宙○○於73年係辦理單獨（而非共同）
    繼承，其辦理之方式唯有一途，即其他人拋棄繼承，僅因73
    年間之登記申請書因超過15年的保存年限，而經地政事務所
    銷毀無從查考。原告雖引用鈞院家事法庭函，宣稱其他繼承
    人未拋棄繼承。惟被繼承人Ｋ○於73年去世，其繼承人拋棄
    繼承之事務，應適用74年6 月3 日修正公布前之民法第1174
    條第2 項之規定，拋棄繼承得於知悉其得繼承之時起二個月
    內，以書面向親屬會議為之，故於該條修正前之拋棄繼承，
    除得向法院為之外，亦可向其他繼承人表示拋棄繼承，其效
    力並無二致，而縱使當年親屬會議相關之事證，已因事後時
    久難以覓尋，但仍不能以書面之不能提出而謂不發生拋棄繼
    承之效力。
(二)、原告固主張訴外人宙○○於88年7 月23日將系爭51-2、51-6
    地號土地辦理公同共有登記予全體繼承人，顯見訴外人宙○○受原告等代為處理遺產繼承之事實云云。惟查系爭51-2地
    號土地原為訴外人宙○○之祖Ｓ○○所有，Ｓ○○於12年7
    月14日過世後，系爭51-2地號土地雖未辦理所有權移轉登記
    予其子Ｋ○，惟無礙Ｋ○本於繼承人地位繼承系爭51-2地號
    土地之事實，另系爭51-6地號土地係分割自51-2地號土地，
    當然係Ｋ○所有，故Ｋ○於73年5 月16日過世後，系爭51-2
    、51-6地號土地當然由訴外人宙○○繼承；訴外人宙○○因
    不識字，一切與不動產相關事務均會與其子女商量，而依被
    告之記憶，訴外人宙○○未曾簽立將該2 筆土地辦理公同共
    有登記時檢附之切結書即原證1 ，且該切結書不能證明任何
    與本件之訴訟標的有關之事項，充其量僅能證明88年系爭51
    -2及51-6地號土地為移轉登記時，宙○○曾向地政機關表示
    所有權狀遺失，除此之外根本沒有證明任何事，該切結書對
    本件根本毫無意義，況按繼承權經合法拋棄者，其繼承權溯
    及繼承開始時喪失，其應繼分應歸屬於其他同順位之繼承人
    ，故拋棄繼承權之人，縱使事後就遺產以自己名義而為繼承
    之登記，亦不得謂其已喪失之繼承權因此恢復，原告欲以88
    年之登記推翻73年間拋棄繼承之事實，其主張顯無理由。
(三)、又原告主張由96年4 月17日和解協議書即被證1 ，可推知宙
    ○○為其餘繼承人管理應繼遺產，而應成立信託關係云云。
    惟查和解書是宙○○跟辰○、亥○○、Ｔ○○、張申○○、
    地○○○、未○○、巳○○、午○○、卯○○、寅○○等人
    簽的，內容是說系爭48、48-1地號土地在95年3 月27日由宙
    ○○跟訴外人Ｒ○○簽訂不動產買賣契約書，以2 千958 萬
    元的價格，把土地賣給Ｒ○○，宙○○對於這一筆出賣土地
    的錢，跟辰○等人簽訂和解書，約定從賣土地的錢裏面拿出
    一部分的錢，分配給辰○等人，該和解書的內容，沒有任何
    一個字講到所謂的信託，和解書是因為宙○○覺得自己確實
    在經濟條件上比較其他親族為優，因此同意把部分遺產利益
    贈與原告辰○等，充其量只能證明宙○○對原告辰○等人所
    表達之善意，與信託毫無干涉。
(四)、再原告就系爭房屋坐落系爭31、32、33地號土地而請求不當
    得利部分，其主張係以信託關係之存在為前提，然原告對於
    信託關係迄今未能舉證以實其說，則原告所主張之返還不當
    得利亦難成立，被告並無返還不當得利之義務。退步言之，
    縱使本件有返還不當得利之必要，其金額亦應以該土地申報
    價額年息5 ％計算為合理。
(五)、並聲明：
１、原告之訴及假執行之聲請均駁回。
２、訴訟費用由原告負擔。
３、如受不利判決，願供擔保請准宣告免為假執行。
三、兩造不爭執之事項：
１、坐落新北市○里區○○里○段Ｂ○○小段27、31、32、33、
    38、69地號、同段玄○○○段48、48-1地號、同段黃○○○
    段51-2、51-6地號土地，原為訴外人Ｋ○所有（卷1 第28頁
    ）。
２、訴外人Ｋ○於73年5 月16日歿，育有長女Ｌ○○（79年4 月
    2 日歿，其子女原告辛○○、丙○○、乙○○、子○○、丁○○、甲○○為繼承人；另有子女Ｊ○○於90年9 月13 日
    歿而無繼承人）、長子Ｍ○○（93年8 月3 日歿，原告辰○
    、天○○、亥○○、申○○為繼承人）、次子宙○○（96年
    9 月28日歿，被告戌○○○、酉○○、丑○○為繼承人）、
    次女宇○、三子Ｎ○○（95年4 月4 日歿，原告地○○○、
    卯○○、寅○○、未○○、巳○○、午○○為繼承人）、五
    女Ｏ○○（64年2 月20日歿，原告庚○○、癸○○、戊○○
    、Ｕ○○、Ｖ○○為繼承人）（卷5 第24頁繼承系統表）。
３、坐落新北市○里區○○里○段Ｂ○○小段27、31、32、33、
    38、69地號土地及同段玄○○○段48、48-1地號土地，於73
    年12月18日以繼承為原因登記為訴外人宙○○所有（卷1 第
    29頁至第34頁、卷2 第78至81頁）；其中同段玄○○○段48
    、48-1地號土地，於95年4 月30日以買賣為原因登記為訴外
    人Ｒ○○所有，價金2 千958 萬元（卷3 第379 頁至第388
    頁）。同段黃○○○段51-2、51-6地號土地於88年8 月10日
    以繼承為原因登記為Ｍ○○、宙○○、Ｎ○○、宇○、Ｊ○○、辛○○、丙○○、乙○○、子○○、丁○○、甲○○、
    庚○○、癸○○、戊○○、己○○、壬○○等人公同共有（
    卷1 第43頁至第54頁）。
４、訴外人Ｋ○在新北市○里區○○里○段Ｂ○○小段27、31、
    32、33地號等土地上，起造門牌號碼新北市Ａ○區Ｂ○○6
    號（門牌改編為Ｃ○路3 段15號）房屋（卷2 第85頁），未
    辦理建物所有權第1 次登記。
四、本件兩造主要之爭點：
(一)、除訴外人宙○○外之其餘繼承人是否已拋棄繼承？
(二)、訴外人宙○○與其他繼承人間就被繼承人人Ｋ○遺產之管理
    是否有信託關係存在？
(三)、倘有上開信託關係存在，信託關係是否已消滅？
(四)、就系爭27、31、32、33、38、69地號土地，被告是否應辦理
    繼承登記後，按各繼承人應繼份為分割，並將各繼承人應繼
    份部分之所有權移轉登記與全體原被告？就系爭48、48-1地
    號土地出售予訴外人Ｒ○○所得價金，被告是否應負返還責
    任？
(五)、就系爭房屋占有系爭31、32、33地號等土地，被告是否應負
    不當得利之返還責任？
四、茲就上述爭點，析述本院得心證之理由如下：
(一)、除訴外人宙○○外之其餘繼承人並未拋棄繼承：
    被繼承人Ｋ○於73年5 月16日死亡時，繼承人為長女Ｌ○○
    、長子Ｍ○○、次子宙○○、次女宇○、三子Ｎ○○、五女
    Ｏ○○之子女庚○○、癸○○、戊○○、Ｕ○○、Ｖ○○等
    人。而被告雖辯稱：被繼承人Ｋ○過世時，其餘繼承人一致
    同意拋棄繼承，由訴外人宙○○一人單獨繼承被繼承人Ｋ○
    所留全部遺產云云，惟為原告所否認。經查：
１、按「當事人主張有利於己之事實者，就其事實有舉證之責任
    。」，民事訴訟法第277 條定有明文。查被繼承人Ｋ○之繼
    承人非僅訴外人宙○○1 人，被告辯稱其餘繼承人均已拋棄
    繼承，對此有利於己之事實自應負舉證責任。
２、查被繼承人Ｋ○於73年5 月16日歿，依斯時民法第1174條規
    定：「繼承人得拋棄其繼承權。前項拋棄，應於知悉其得繼
    承之時起2 個月內，以書面向法院，親屬會議或其他繼承人
    為之。」，又繼承之拋棄，係指繼承人否認自己開始繼承效
    力之意思表示，即否認因繼承開始當然為繼承人之全部繼承
    效力之行為。與拋棄因繼承所取得之財產，性質不同。又民
    法第1174條所謂拋棄繼承權，係指全部拋棄而言，如為一部
    拋棄，為繼承性質所不許，不生拋棄之效力（最高法院65年
    臺上字第1563號判例要旨參照）。而經查詢被繼承人Ｋ○之
    繼承人是否有向法院聲明拋棄繼承，本院家事法庭於97年3
    月26日以士院木家少科字第209 號函覆稱並無受理該事件之
    資料（卷2 第144 頁），被告復未能舉證證明Ｋ○之其餘繼
    承人曾於知悉其得繼承之時起2 個月內以書面向親屬會議或
    其他繼承人為拋棄繼承之意思表示；至被告雖辯稱訴外人宙
    ○○得於73年間辦理單獨而非共同繼承，其辦理之方式唯有
    一途，即其他人拋棄繼承云云，惟查，經向新北市Ｗ○區戶
    政事務所函查宙○○於73年間辦理系爭27、31、32、33、38
    、69、48、48-1地號土地繼承登記之相關資料，覆稱：本案
    登記申請書已逾保存年間15年，業依法銷毀而無法提供原登
    記申請書影本，且73年間辦理繼承登記時，並無內政部嗣於
    75年間所頒訂之「登記原因標準用語」，故無統一登記原因
    用語等語，有該所98年12月29日北縣淡地登字第0980017748
    號函附卷可稽（見卷4 第238 至239 頁），是訴外人宙○○
    於73年間申請繼承登記之資料已無從查考，然本件關於被繼
    承人Ｋ○遺產之繼承登記，有於73年12月18日就系爭27、31
    、32、33、38、69、48、48-1土地登記為訴外人宙○○1人
    所有，及於88年8 月10日就系爭51-2、51-6地號土地登記為
    宙○○與其餘繼承人公同共有（卷3 第52至128 頁）等兩種
    情形，如訴外人宙○○於73年繼承登記時確已取得其餘繼承
    人拋棄繼承之相關事證，何以於88年間登記時未出示該等事
    證據以主張系爭51-2、51-6地號土地亦應由其辦理單獨繼承
    登記？又縱如被告辯稱當年親屬會議相關之事證，已因事後
    時久難以覓尋云云，然88年8 月10日宙○○與其餘繼承人公
    同共有繼承登記時間，相距73年12月18日訴外人宙○○1 人
    單獨繼承登記時間，尚在地政事務所依法銷毀登記申請書之
    時限15年內，宙○○於88年間何以不向地政事務所調閱前次
    登記資料據以主張，顯與常情相違，洵難認宙○○於73年間
    申請登記時曾有檢附其餘繼承人拋棄繼承之相關事證。
３、次查系爭48、48-1地號土地原登記於訴外人宙○○名下，於
    95年3 月27日以2 千958 萬元之價格售予訴外人Ｒ○○，並
    於95年4 月30日辦妥所有權移轉登記，有買賣契約書影本在
    卷可稽（卷3 第379 頁至第388 頁）。因其餘繼承人得知上
    開買賣行為後不表認同，其中Ｋ○長子Ｍ○○之繼承人即原
    告辰○、亥○○、申○○等人、三子Ｎ○○之繼承人即原告
    地○○○、卯○○、未○○、巳○○、午○○等人，以訴外
    人宙○○為相對人，在本院聲請調解，經本院以95年度調字
    第40號受理在案，原告辰○、亥○○並分別取得本院95年度
    全字第24號、95年度裁全字第2400號民事裁定，聲請假扣押
    訴外人宙○○之財產，經本院以95年度執全字第1258、1108
    號假扣押執行在案，雙方嗣於96年4 月17日成立訴訟外和解
    ，略以：「茲甲（即訴外人宙○○）、乙（Ｍ○○之繼承人
    即原告辰○家族）、丙（Ｎ○○之繼承人即原告地○○○家
    族）因『分配先人Ｋ○遺產履行協議』事件，書立和解書，
    內容如下：一、甲乙丙三方同意就先人Ｋ○遺產即坐落臺北
    縣Ａ○鄉○○里○段玄○○○段48地號及48-1地號等2 筆土
    地，以買賣價款3 千026 萬5 千元，扣除Ｋ○喪葬費用、72
    年起地價稅、72年起『土地管理費』、土地增值稅、代書費
    及仲介費等費用後，由甲乙丙三方各分得3 分之1 即600 萬
    元，乙丙方其餘請求拋棄... 七、本和解書係『就遺產分配
    所為之協議』，『與贈與無涉』... 」等語，此經本院查核
    上開調解事件、假扣押事件檔案資料無訛，該和解書載明係
    就Ｋ○「遺產分配」所為之協議而與贈與無涉，且表明就系
    爭48、48-1地號土地價款扣除「土地管理費」等之後為協議
    分配等情，亦足認被告辯稱除訴外人宙○○以外之其餘繼承
    人業於73年間被繼承人Ｋ○過世時拋棄繼承、訴外人宙○○
    僅係基於對其他親族之善意而簽立和解書同意贈與部分遺產
    利益云云，委無可採。
４、綜上，被告抗辯被繼承人Ｋ○之其餘繼承人均已拋棄繼承云
    云，洵屬無據。
(二)、訴外人宙○○與其他繼承人間就被繼承人人Ｋ○遺產之管理
    ，有信託關係存在：
    原告主張被繼承人Ｋ○去世時，繼承人之教育程度或為不高
    ，或為年幼不經世事，訴外人宙○○自願負起處理遺產之事
    宜，基於親屬關係之信賴，其餘繼承人同意全權委託宙○○
    處理，可視為其他繼承人將本身所應繼之遺產信託宙○○，
    兩者間應成立信託關係等語，惟為被告所否認。經查：
１、信託法公布施行（85年1 月26日公布）前之信託，雖非「典
    型契約」，而為「非典型契約」之一種，惟仍如同民法債編
    各種之債所列之「典型契約」，並無以立有書面為必要，茍
    當事人之一方（委託人）授與他方（受託人）超過經濟目的
    之權利，而受託人僅於所許可之經濟目的範圍內行使權利，
    雙方當事人就此相互意思表示一致者，其契約即為成立（最
    高法院88年度臺上字第1435號判要旨參照）。
２、查被繼承人Ｋ○之其餘繼承人並未拋棄繼承等情，業經認定
    如前，且無證據顯示被繼承人Ｋ○之繼承人當時已有遺產分
    割之協議，而被繼承人Ｋ○所遺之遺產即系爭27、31、32、
    33、38、69、48、48-1地號土地，竟全數以繼承為原因登記
    為訴外人宙○○1 人名下，此有土地登記簿謄本在卷可稽（
    卷2 第69頁至第84頁），超越訴外人宙○○之應繼份6 分之
    1 ，被繼承人Ｋ○名下復無其他等值遺產登記或歸屬其他繼
    承人，則原告主張基於親屬關係之信賴，其餘繼承人授與訴
    外人宙○○超過經濟目的之權利，將各繼承人名下之應繼遺
    產信託予訴外人宙○○代為管理等語，當非虛妄。
３、又如前述，針對訴外人宙○○於95年3 月27日出售系爭48、
    48-1地號土地之價款，訴外人宙○○業於96年4 月17日與被
    繼承人Ｋ○之長子Ｍ○○繼承人即原告辰○等人、三子Ｎ○○繼承人即原告地○○○等人達成和解，和解書載明將土地
    價款扣除「土地管理費」等之後為協議分配，雖該和解書或
    因傳統觀念而排除長女Ｌ○○、次女宇○、五女Ｏ○○等女
    子繼承之權利，其效力固不及於未參與和解之繼承人，然至
    少足以證明訴外人宙○○確於被繼承人Ｋ○過世之後，與其
    餘繼承人間有代為「管理」應繼土地之協議，其於73年間辦
    理單獨繼承登記表彰之權利，超過其本身基於應繼份得以行
    使經濟目的之權利，實係基於與其餘繼承人之協議，為其餘
    繼承人管理應繼遺產，而與其餘繼承人間，就應繼遺產成立
    信託關係。
４、綜上，訴外人宙○○與被繼承人Ｋ○之其他繼承人間，於訴
    外人Ｋ○過世後，就Ｋ○遺產之管理有信託關係存在，洵堪
    認定，並無被告質疑信託關係要素不明之情事。
(三)、信託關係業已消滅：
    原告主張其得知訴外人宙○○出售系爭48、48-1地號土地後
    ，即向訴外人宙○○為終止信託關係之意思表示，且訴外人
    宙○○於96年9 月28日歿，信託關係當然消滅等語。經查：
１、原告雖主張於得知訴外人宙○○出售系爭48、48-1地號土地
    等情事後，向訴外人宙○○為終止信託關係之意思表示，惟
    就此並未舉證；又按民事訴訟法第56條之1 第1 項固規定：
    「訴訟標的對於數人必須合一確定而應共同起訴，如其中一
    人或數人拒絕同為原告而無正當理由者，法院得依原告聲請
    ，以裁定命該未起訴之人於一定期間內追加為原告。逾期未
    追加者，視為已一同起訴。」，觀諸其立法理由為：「訴訟
    標的對於數人必須合一確定而應共同起訴者，該數人必須一
    同起訴，否則當事人之適格即有欠缺，如其中一人或數人拒
    絕同為原告，將使他人無法以訴訟伸張或防衛其權利，自有
    未宜。爰於第1 項規定如拒絕同為原告而無正當理由者，法
    院得依原告之聲請，以裁定命該未起訴之人追加為原告，逾
    期未追加者，視為已一同起訴。至於拒絕同為原告是否無正
    當理由，則應由法院斟酌原告起訴是否為伸張或防衛其權利
    所必要等情形決定之。」，足見該條規定，旨在解決訴訟上
    固有必要共同訴訟當事人適格之問題，乃明文規定法院得依
    聲請裁定命無正當理由而拒絕共同起訴之人追加為原告或擬
    制其為原告，使該訴訟之原告不因其他依法應共同起訴之人
    任意拒絕同為原告而失其訴訟救濟，至於實體上權利之行使
    ，仍應依實體法相關規定為之，非謂部分公同共有人得藉由
    民事訴訟法第56條之1 之規定，代為行使其他公同共有人實
    體法上之權利，則本件除經本院裁定命追加為原告之辛○○
    、丙○○、乙○○、子○○、丁○○、甲○○等6 人以外之
    原告，縱曾對訴外人宙○○為終止信託關係之意思表示，揆
    諸前揭法條及最高法院判決見解，仍不及於上開追加原告，
    原告主張與訴外人宙○○間之信託關係，曾經原告以意思表
    示終止云云，尚非可採。
２、惟按信託關係，以當事人間之信任關係為基礎，其性質與委
    任關係類似，自可類推適用民法第555 條規定，認信託關係
    因當事人一方死亡而消滅（最高法院83年度臺上字第998 號
    判決要旨參照，同院83年度臺上字第2780號、81年度臺上字
    第364 號、80年度臺上字第2491號、79年度臺上字第2031號
    、72年度臺上字第4501號判決亦同此意旨）。至於85 年1月
    26日公布施行之信託法第8 條第1 項規定：「信託關係不因
    委託人或受託人死亡、破產或喪失行為能力而消滅。但信託
    行為另有訂定者，不在此限」，得否一概適用於公布施行前
    之信託行為，尚非無疑。查如前述訴外人宙○○與被繼承人
    Ｋ○之其他繼承人間，於訴外人Ｋ○73年5 月16日過世後，
    就Ｋ○遺產之管理成立信託關係，乃信託法公布施行前成立
    之信託行為，且該信託關係之成立，係基於手足間之信任關
    係，應認係專屬本身之權利，倘認訴外人宙○○過世後，信
    託關係仍不消滅，其後衍生再轉繼承等問題，徒然使法律關
    係更趨複雜。則原告主張被繼承人Ｋ○之其餘繼承人與訴外
    人宙○○間之信託關係，業於96年9 月28日訴外人宙○○過
    世後消滅，應屬有理。
(四)、信託關係消滅後，被告就系爭27、31、32、33、38、69地號
    土地，應辦理繼承登記後，按各繼承人應繼份為分割，並將
    各繼承人應繼份部分之所有權移轉登記與全體原被告；就系
    爭48、48-1地號土地出售予訴外人Ｒ○○所得價金，應負返
    還責任：
１、查被繼承人Ｋ○於73年5 月16日死亡時，繼承人為長女Ｌ○○（79年4 月2 日歿，由原告辛○○、丙○○、乙○○、子
    ○○、丁○○、甲○○等6 人再轉繼承）、長子Ｍ○○（93
    年8 月3 日歿，由原告辰○、天○○、亥○○、申○○等4
    人再轉繼承）、次子宙○○（96年9 月28日歿，由被告戌○○○、酉○○、丑○○3 人再轉繼承）、次女宇○、三子Ｎ
    ○○（95年4 月4 日歿，由原告地○○○、卯○○、寅○○
    、未○○、巳○○、午○○等6 人再轉繼承），及五女Ｏ○○（64年2 月20日歿）之子女庚○○、癸○○、戊○○、Ｕ
    ○○、Ｖ○○等5 人代位繼承，各房應繼分各6 分之1 ，經
    再轉繼承及代位繼承後，原告辛○○、丙○○、乙○○、子
    ○○、丁○○、甲○○之應繼分各36分之1 ，原告辰○、天
    ○○、亥○○、申○○之應繼分各24分之1 ，被告戌○○○
    、酉○○、丑○○之應繼分各18分之1 ，原告宇○之應繼分
    6 分之1 ，原告地○○○、卯○○、寅○○、未○○、巳○○、午○○之應繼分各36分之1 ，原告庚○○、癸○○、戊○○、Ｕ○○、Ｖ○○之應繼分各30分之1 。
２、如前述訴外人宙○○與被繼承人Ｋ○之其他繼承人間，於Ｋ
    ○73年5 月16日過世後，就Ｋ○遺產之管理成立之信託關係
    ，於96年9 月28日因宙○○過世而消滅，而被告為宙○○之
    繼承人，依法應繼承其債權債務關係，則原告於信託關係消
    滅後，基於信託物返還請求權：(1)就系爭27、31、32、33、
    38、69地號土地部分，得請求被告於辦理繼承登記後，按附
    表壹所列之各繼承人應繼份為分割，並將各繼承人應繼份部
    分之所有權移轉登記與全體原被告；(2)就系爭48、48-1地號
    土地部分，業經訴外人宙○○於信託關係消滅前以2 千958
    萬元出售予訴外人Ｒ○○，所得價金本為信託物之替代，於
    信託關係消滅後，應依各繼承人應繼分返還各繼承人，則原
    告主張除前已達成和解之被繼承人Ｋ○之長子Ｍ○○繼承人
    即原告辰○等人、三子Ｎ○○繼承人即原告地○○○等人外
    ，被告應將上開價金按附表貳所列各繼承人應得金額給付全
    體原被告，自屬有據，又訴外人宙○○雖於95年3 月27日將
    系爭48、48-1地號土地出售予訴外人Ｒ○○，並於95年4 月
    30日辦妥所有權移轉登記，然斯時信託關係既仍存續，原告
    亦尚未向訴外人宙○○或其繼承人為返還上開金額之催告，
    則原告請求自95年4 月26日起算之法定遲延利息，尚非可採
    ，應自被告收受原告起訴狀繕本翌日即96年12月19日起算，
    始稱妥適。
(五)、信託關係消滅後，被告就所占用之系爭房屋占有系爭31、32
    、33地號等土地，應負不當得利之返還責任：
    原告主張訴外人宙○○在系爭31、32、33地號等土地上，建
    造門牌號碼新北市○里區○○路○ 段15號之系爭房屋，無償
    供其家族使用，不符信託目的，應返還不當得利。經查：
１、土地與房屋為各別之不動產，各得單獨為交易之標的，且房
    屋之性質不能與土地分離而存在，亦即使用房屋必須使用該
    房屋之基地，故土地及房屋同屬一人，而將土地及房屋分開
    、同時或先後出賣，其間雖無地上權設定，然除有特別情事
    ，可解釋為當事人之真意，限於賣屋而無基地之使用外，均
    應推斷土地承買人默許房屋承買人繼續使用土地（最高法院
    著有48年臺上字第1457號判例意旨參照）；89年5 月5 日增
    訂之民法第425 條規定，使之明文化，並進而推定在房屋使
    用期限內視為有租賃關係。查系爭房屋為被繼承人Ｋ○生前
    所起造，於67年3 月13日取得使用執照，未辦理建物所有權
    第1 次登記，坐落在Ｋ○生前所有之系爭31、32、33等地號
    土地等情，有系爭房屋之使用執照附卷可稽（卷2 第85頁）
    ，堪認系爭房屋起造時，土地及房屋同屬一人。又雖系爭31
    、32、33地號土地已依各原被告應繼分分割如前，惟就系爭
    房屋部分尚未分割，屬兩造公同共有，揆諸前揭說明，系爭
    房屋坐落系爭土地仍應認具有正當權源，合先敘明。
２、按民法第828 條第2 項規定，除公同共有所由規定之法律或
    契約另有規定外，公同共有物其他權利行使，應得公同共有
    人全體之同意。前開規定所謂「其他權利之行使」，應包含
    公同共有物之使用收益、變更、保存、改良與管理行為。查
    系爭房屋為被繼承人Ｋ○原始起造，未經辦理第一次建物登
    記，應為全體繼承人所繼承，然其餘繼承人將其應繼分信託
    予訴外人宙○○，基於受託人對信託財產之管理處分權能，
    訴外人宙○○於信託關係存續期間對於系爭房屋之占有使用
    ，縱違反信託目的，亦難認為無權占有；至於96年9 月28日
    信託關係消滅後，兩造基於繼承關係公同共有系爭房屋，其
    占有及使用收益，自應得公同共有人全體之同意始得為之，
    則被告於信託關係消滅後，未得全體公同共有人之同意繼續
    占有，自屬無權占有。
３、按「無法律上之原因而受利益，致他人受損害者，應返還其
    利益。」，民法第179 條定有明文。又無權占有他人土地，
    可能獲得相當於租金之利益，為社會通常之觀念（最高法院
    61年台上字第1695號判例意旨參照）。查被告於96年9 月28
    日信託關係消滅後，未得全體公同共有人之同意，繼續無權
    占有系爭房屋，依社會通念，可消極減免其應支付使用房屋
    之代價，而受有利益，致全體公同共有人受有損害，自應返
    還其利益，且此請求權係源自於系爭房屋使用權益，而系爭
    房屋又屬兩造公同共有，則該不當得利請求權應屬兩造公同
    共有債權。再按城市地方房屋之租金，以不超過土地及其建
    築物申報總價年息10% 為限，土地法第97條第1 項定有明文
    ，而土地法第97條規定之土地價額，係指法定地價而言，為
    土地法施行法第25條所明定，又土地法第148 條規定，土地
    所有權人依土地法所申報之地價為法定地價，土地法第115
    條復規定，同法第97條之規定於租用基地建築房屋準用之，
    是建築基地之租金，亦按土地申報地價年息10% 為限。惟此
    年息10 %為限，乃指房屋租金之最高限額而言，非謂所有租
    賃房屋之租金必須照申報價額年息10 %計算之，尚須斟酌基
    地之位置，工商繁榮程度、使用人利用基地之經濟價值、所
    受利益，彼等關係及社會感情等情事以為決定（最高法院46
    年臺上字第855 號、68年臺上字第3071號判例意旨參照）。
    查被告占用之系爭房屋所坐落之31、32、33等地號土地於96
    年1 月之申報地價每平方公尺1 千760 元，占用面積283 平
    方公尺，為被告所不爭，且有土地登記謄本可憑（卷1 第29
    頁至第32頁），又系爭房屋為加強磚造農舍，有使用執照足
    考（卷2 第85頁），本院審酌系爭土地坐落在新北市Ａ○區
    繁忙之Ｃ○路地段、被告占有使用之狀況等情狀，認原告請
    求被告給付全體公同共有人相當於租金之不當得利損害金，
    以土地申報價額年息8%計算為合理，共計原告得請求被告給
    付予全體公同共有人自信託關係消滅後之96年9 月29日起至
    起訴狀繕本送達被告即96年12月18日止共計81日相當於租金
    不當得利8 千843 元及（計算式：申報地價1 千760 元x 占
    用面積283 平方公尺x 年息8%x81/365 ≒8 千843 元，元以
    下4 捨5 入）及法定遲延利息，暨自起訴狀繕本送達被告翌
    日即96年12月19日起至返還土地之日止，按月給付全體公同
    共有人3 千321 元（計算式：申報地價1 千76 0元x 占用面
    積283 平方公尺x 年息8%/12 月≒3 千321 元，元以下4 捨
    5 入），並依附表參、肆所示之比例分割後給付予各公同共
    有人。逾上開金額之請求即非可採。
五、從而，本件原告起訴之請求，於(一)被告應就登記其被繼承人
    宙○○所有坐落如附表壹所列土地之地號及面積於辦理繼承
    登記後，按附表壹所列之各繼承人應繼份為分割，並將各繼
    承人應繼份部分之所有權移轉登記與全體原被告，(二)被告應
    將其被繼承人宙○○處分系爭48、48-1地號土地所得價金，
    按附表貳所列各繼承人應得金額給付全體原被告，及自96年
    12月19日起至清償日止，按週年利率5%計算之利息，(三)被告
    應給付全體原被告如附表參所示之金額，及自96年12月19日
    起至清償日止，按週年利率5%計算之利息，(四)被告應給付原
    告自96年12月19日起至返還附表肆所示土地予全體原被告之
    日止，按月於每月1 日給付如附表肆所示之金額，為有理由
    ，應予准許，逾上開部分之請求為無理由，應予駁回。
六、本件原告勝訴部分，兩造均陳明願供擔保，分別聲請宣告假
    執行或免為假執行，經核均無不合，爰分別酌定相當之擔保
    金額准許之。至原告敗訴部分，其假執行之聲請失所附麗，
    應予駁回。
七、本件判決基礎俱已臻明確，兩造其餘攻防方法及訴訟資料經
    本院審酌後，核與判決不生影響，無逐一論駁之必要，併此
    敘明。
八、末按因共有物分割、經界或其他性質上類似之事件涉訟，由
    敗訴當事人負擔訴訟費用顯失公平者，法院得酌量情形，命
    勝訴之當事人負擔其一部，民事訴訟法第80條之1 定有明文
    。本件為分割遺產之訴，故原告請求雖有理由，惟關於訴訟
    費用負擔，以繼承人全體各按其應繼分比例負擔，方屬事理
    之平，併此敘明。
九、據上論結，本件原告之訴為一部有理由、一部無理由，依民
    事訴訟法第385 條第1 項前段、第80條之1 ，判決如主文。
中　　華　　民　　國　 100　　年　　7 　　月　　29　　日
                  民事第一庭  法  官  孫曉青
以上正本係照原本作成。
如對本判決上訴須於判決送達後 20 日內向本院提出上訴狀。如
委任律師提起上訴者，應一併繳納上訴審裁判費。
中　　華　　民　　國　 100　　年　　8 　　月　 　5　　日
                              書記官  詹佳佩
